臺灣高等法院刑事判決            100年度上更(一)字第122號
上  訴  人
即  被  告  陳柏瑞
法律扶助  選任辯護人  連兆宗  律師
上列上訴人因毒品危害防制條例案件，不服臺灣臺北地方法院98
年度訴字第1086號，中華民國98年11月30日第一審判決（起訴案
號：臺灣臺北地方法院檢察署98年度偵字第7565號），提起上訴
，本院判決後經最高法院發回，更為判決如下：
    主  文
原判決撤銷。
陳柏瑞共同販賣第一級毒品，未遂，累犯，處有期徒刑拾伍年，
扣案海洛因貳包（含袋淨重玖拾點壹柒公克，純質淨重陸拾捌點
柒參公克）沒收銷燬之。扣案之前開毒品包裝塑膠袋貳個沒收。
    事  實
一、陳柏瑞於民國（下稱）93年間因施用毒品案件，經原審以93
    年度訴字第1586號判決判處有期徒刑1年、8月，應執行有期
    徒刑1年6月，經本院以94年度上訴字第4028號判決撤銷原判
    決，判處有期徒刑1年、8月，應執行有期徒刑1年6月確定，
    於95年12月19日縮刑期滿執行完畢。仍不知悔改，意圖牟利
    ，與真實姓名、年籍不詳、綽號「阿弟」之成年男子，明知
    海洛因係毒品危害防制條例第2條第2項規定之第一級毒品，
    未經許可，不得擅自販賣、意圖販賣而持有或轉讓，竟基於
    共同之犯意聯絡及行為分擔，由陳柏瑞對外與客戶連繫，爾
    後帶同客戶前去向「阿弟」洽購。
二、緣曾順寶前因在新北市永和區王智弘（綽號阿鴻）經營之豆
    漿店工作而與陳柏瑞相識，得知上情，乃於98年3月16、17
    日間，受員警張文通情商，與張文通共同計謀，實際上並無
    購買第一級毒品海洛因之真意，但喬裝為購毒者，向陳柏瑞
    佯稱，預計出資新臺幣（下同）45萬元購買第一級毒品海洛
    因，陳柏瑞不知是計，遂約定以每兩18萬元之代價出售。
三、嗣曾順寶旋於同年月19日，與員警張文通等人自台中市驅車
    北上，與陳柏瑞在新北市永和區王智弘經營之豆漿店碰面。
    陳柏瑞即電召綽號「阿弟」之成年男子，並由「阿弟」攜來
    第一級毒品海洛因2兩半，但曾順寶並無真正購買之意，故
    未成交。
四、隨後，經警於同日16時30分許，在新北市○○區○○路64
    號內，逮捕陳柏瑞，並扣得第一級毒品海洛因2包（含袋淨
    重90.17公克、純質淨重68.73公克）。
五、案經臺中市政府警察局第二分局報告臺灣臺北地方法院檢察
    署檢察官偵查起訴。
    理  由
壹、程序事實：
   一、刑事訴訟法第279條第1項規定，準備程序處理之事項，
       原則上僅限於訴訟資料之聚集及彙整，旨在使審判程序
       能密集而順暢之進行預作準備，不得因此而取代審判期
       日應踐行之直接調查證據程序；關於證人之調查、詰問
       ，尤為當事人間攻擊、防禦最重要之法庭活動，亦為法
       院形成心證之所繫，除依同法第276條第1項規定，法院
       預料證人不能於審判期日到場之情形者外，不得於準備
       程序訊問證人，致使審判程序空洞化，破壞直接審理原
       則與言詞審理原則。而此之所謂「證人不能於審判期日
       到場」者，自當嚴格限縮解釋，指物理上不能而言，非
       可任作擴張解釋，違背應於審判期日踐行直接調查證據
       之原意。本件原審於準備程序中，僅以證人即協助員警
       辦案之曾順寶及警員張文通從臺中至臺北開庭不便為由
       ，即認有「預料證人不能於審判期日到場之情形」，而
       逕自加以訊問，所進行之程序，自與上開規定不合。然
       證人曾順寶、張文通於本院更一審及證人王智弘（綽號
       阿鴻）於本院前審之審理期日，業經傳喚並於具結後，
       踐行交互詰問，是其等於審理中所為證詞，既附予被告
       詰問辨明之機會，當然有證據能力之資格。
   二、本件扣案之證物白色粉末2包，為警員張文通當場自被告
       陳柏瑞處查扣，此為證人張文通於本院證述屬實(見本院
       卷第126頁背面)，復為上訴人即被告陳柏瑞所不爭執係
       現場所查獲(見本院卷第130頁背面)。而扣案物亦經被告
       簽名蓋用手印，亦有照片在卷可憑(見偵7565卷第60頁)
       ，證人張文通復證述該經被告用印蓋指印之透明袋即係
       自被告身上查扣之原物等語(見本院更(一)卷第126頁背面)
       ，足認本件扣案之毒品係當場查獲之物。被告空言毒品
       非本案之扣案物云云，自非有據，則扣案之毒品自有證
       據能力。又法務部調查局濫用藥物實驗室對於上開白色
       粉末所實施鑑定，乃依據刑事訴訟法規定鑑定之證據方
       法取得之證據，其鑑定之書面報告，核非傳聞證據，無
       傳聞排除法則之適用，併予敘明。
   三、按被告之自白，須非出於強暴、脅迫、利誘、詐欺或其
       他不正之方法，且與事實相符者，得為證據，刑事訴訟
       法第156條第1項規定甚明。查被告陳柏瑞及其辯護人辯
       護稱其警詢筆錄非出任任意性，以可能收押影響被告之
       主觀自意思。且被告係遭疲勞訊問，自無證據能力云云
       。惟查被告警詢筆錄時，員警表示被告可能被收押之言
       語對話內容如下：
       員警：啊，查到你而已，還查到誰？現在要怎麼講？這
             東西要怎麼講？看你自己要怎麼講啊？今日是警
             方給你盤查查到？還是你自動交出來？看你自己
             啊。你事實就照事實講啊。
       陳柏瑞：是我自己交出來。
       員警：你自動交付就對了啦。
       陳柏瑞：嗯。
       員警：不要猶豫啦，講實話對你比較有靠啦，你知道嗎
             。你不要自己去鑽那個牛角尖，講實話對你才有
             靠啦。要不然你等一下絕對收押了，免想要在那
             出來。員警：那盒子你的就對了？是不是？你自
             動將藏在你盒子，你移到盒子裡面第一級毒品海
             洛因2包，交給警方查扣？是嗎，是這樣嗎？
       陳柏瑞：對啦...
       (以上見本院更(一)卷第93頁及背面)
       從員警及被告之問答中可知，員警就收押之言詞，僅係
       曉諭被告以實情相告，且被告於員警告知可能遭收押後
       ，仍然堅決否認販賣毒品之情，顯見被告並未受員警上
       開言詞所影響，仍基於自由意識回答，是被告及辯護人
       以上開言詞為辯，難認與事實相符。次查，被告於警詢
       之時即以表示可於夜間10時15分製做筆錄(見本院更(一)卷
       第86頁)，筆錄中，警察亦曾向被告確認「你有無想要休
       息，你先休息，明天再問」等語(見本院更(一)卷第98頁)
       ，而於被告表示「我要休息」後(見本院更(一)卷第98頁背
       面)，警員即僅係以筆錄向被告確認並要求被告簽名(見
       本院更(一)卷第98背面、99頁)，以上均經本院勘驗被告之
       警詢錄音，製有勘驗筆錄在卷，是以被告既於警詢之初
       表示可於夜間詢問，再於其表示欲休息後，員警即未再
       以提出新之問題，自難認被告之警詢筆錄係於疲勞狀態
       所製作，被告以前詞置辯欲以否認其警詢筆錄之證據能
       力，自所無據。
貳、實體事項
  一、訊據上訴人陳柏瑞對於曾順寶與其電話通聯並遠道前來購
      買第一級毒品海洛因，而於98年3月19日在新北市永和區
      某豆漿店與曾順寶碰面，嗣於同日16時30分許，經警在同
      市○○區○○路64號內，當場查扣得第一級毒品海洛因2
      包等情，坦認不諱，雖矢口否認有販賣第一級毒品海洛因
      行為，辯稱，上訴人僅有介紹朋友予曾順寶認識，並未販
      賣第一級毒品海洛因，本件係警方利用線民計誘上訴人，
      上訴人並無販賣第一級毒品海洛因之犯意云云。
  二、經查：
    (一)、上訴人所自承曾順寶遠道前來之目的係為購買第一級毒
        品海洛因，嗣經警查獲本件第一級毒品海洛因等事實(
        見原審卷(一)25頁背面)，核與證人曾順寶、張文通於本
        院上訴審結證相符(見本院上訴卷第211背面、212、215
        頁)，並有扣案白色粉末之物在卷可稽，而扣案之物經
        法務部調查局濫用藥物實驗室鑑定結果，確係第一級毒
        品海洛因（含袋淨重90.17公克、純質淨重68.73公克）
        無訛，有卷附鑑定報告書為憑(見偵卷第86頁)，上訴人
        上開所承認之事，自可採信。
    (二)、次查，上訴人販賣第一級毒品之過程，業經證人曾順寶
        證述：於98年3月16、17日左右，由台北縣新店市○○
        路永和豆漿店老闆綽號「阿鴻」男子介紹，由「阿鴻」
        以電話聯絡陳柏瑞，陳柏瑞開車載伊至一個土地公廟附
        近，在車上時陳柏瑞即拿出一小包毒品要伊試純度，並
        將毒品摻入香菸內請伊抽，伊未吸，伊再詢問交易內容
        後，陳柏瑞表示1兩18萬，該日後來回到豆漿店，伊有
        事即回至台中。至同年月19日，再約至上開豆漿店，伊
        與張文通及另一警員搭陳柏瑞之車至土地公廟，陳柏瑞
        即帶另一年籍姓名不詳之成年男子「阿弟」上來，「阿
        弟」在該處2樓小套房拿出少量之毒品(海洛因及甲基安
        非他命)張文通在樓下未上去，後來「阿弟」即要陳柏
        瑞載伊及張文通回豆漿店等，嗣「阿弟」開車至豆漿店
        門口，以電話通知陳柏瑞上車拿一紙盒，陳柏瑞直接拿
        到豆漿店廁所，伊看到他拿一大包海洛因，陳柏瑞表示
        要秤2兩半給伊，其他的他要自己拿回去。後來張文通
        與另一名警察進入店內後，伊即走出豆漿店等語(見偵
        卷第94、95頁)，又於本院上訴審同上證述（見本院上
        訴卷第212-214頁)，嗣於本院更一審再補充證述：查扣
        之毒品係陳柏瑞拿豆漿店的二個塑膠帶在廁所分裝後，
        才放入盒中等語(見本院更(一)卷第128頁)，核與證人即
        本件查獲之警員張文通於本院更一審所證：本件係由曾
        順寶檢舉，至台北某土地公廟碰面時，曾順寶與另一人
        到他住處談，伊在外面未進入。談妥後再約至豆漿店，
        陳柏瑞自他上游取出毒品，表示要45萬元，數量大約是
        2兩至3兩。在豆漿店時，陳柏瑞之上游在店外車上，陳
        柏瑞與伊在豆漿店內，並拿出毒品放在桌上，毒品2 包
        都是從盒內取出等語相符(見本院更(一)卷第12 5背面、
        126頁)，則證人曾順寶所證上訴人欲以45萬元出售查扣
        之大包毒品即屬有憑。又證人曾順寶以電話聯絡上訴人
        陳柏瑞，並與之約定見面，係為佯購第一級毒品海洛因
        ，亦經證人曾順寶證述如上，而證人曾順寶知向上訴人
        陳柏瑞購毒之源由，乃經由綽號「阿鴻」真實姓名為王
        智弘所介紹，迭經證人王智弘於本院上訴審證述：曾提
        供陳柏瑞之電話予曾順寶等語屬實(見本院上訴卷第240
        頁)。再曾順寶搭乘上訴人所駕車輛時，上訴人有提出
        含有海洛因之香菸之情，亦為上訴人於偵查中自承不違
        (見偵卷第68頁)，是證人曾順寶所證各節既有上述可資
        憑認，所為證言自屬可信。至於證人張文通之職務報告
        書雖記載曾順寶係於98年3月18日打電話予「阿鴻」
        ，由「阿鴻」介紹上訴人等情，就曾順寶何時自「阿鴻
        」處轉知而得上訴人電話之日期，固與曾順寶上開所述
        3 月16、17日左右或有1日之差異，然考其證人於98年5
        月5日制作筆錄之初距上開事實發生時，已1月有餘，此
        1日日期之差異可能係個人記憶所不及，乃屬人之常情
        ，是其有關此細節之陳述，雖與警察所製作之職務報告
        書不符，然就證言全部意旨觀之，經核與證人張文通所
        述情節相符，復有扣案毒品可憑，顯係出於其親身經歷
        ，自難以其證言有部分之瑕疵全般否認其證言之真實性
        ，是證人曾順寶之證言仍應堪採信，併此說明。
    (三)、再查，曾順寶及張文通於上開豆漿店佯購海洛因，上訴
        人曾於豆漿店內分包海洛因，欲以45萬元價格出售大包
        之海洛因，此業據證人曾順寶證述如上，復有查獲時海
        洛因2包之照片可憑(見偵卷第60頁，含袋重，大包為91
        公克、小包為1.3公克)。嗣上訴人提出上開毒品後，欲
        以45萬元出售，為警員張文通於現場在桌上查獲，亦經
        證人曾順寶、張文通證述如前，顯見上訴人已與毒品之
        數量、價格與買受者達成合意，並提出毒品欲交付，是
        上訴人已著手實行販賣海洛因之構成要件已明。又上訴
        人自「阿弟」處取得毒品海洛因後，於交付買家前，先
        將其中一部分(即含袋重1.3公克海洛因)分裝，欲供己
        施用，足見上訴人於本次交易中，非僅係代「阿弟」出
        售，其自本件交易獲有利益之情，已甚明確。上訴人之
        辯護人辯護稱上訴人僅係幫助施用，顯與事實不符，要
        難採信。
    (四)、上訴人之辯護人雖辯護稱：證人曾順寶並無購買毒品之
        意，且上訴人亦非販賣毒品之共犯，本件係以誘捕方式
        逮捕上訴人，係屬陷害教唆云云（見本院更(一)卷第141
        頁)。惟所謂陷害教唆，係指行為人原不具犯罪之故意
        ，純因司法警察之設計教唆，始萌生犯意，進而實施犯
        罪構成要件之行為者而言。至行為人原本即有犯罪之意
        思，其從事犯罪構成要件行為之犯意，並非他人所創造
        ，司法警察僅係利用機會加以誘捕，此種情形之犯罪行
        為人本具有販賣毒品之犯意，初非警察人員所造意，司
        法警察僅係運用設計引誘之技巧，使其暴露犯罪事證而
        加以逮捕偵辦，純屬偵查犯罪技巧之範疇，並未違反憲
        法對於基本人權之保障，且於公共利益之維護有其存在
        必要性，故依「釣魚」方式所蒐集之證據資料，亦非無
        證據能力。查曾順寶係探知上訴人有販賣毒品之舉後，
        主動向警員檢舉，經張文通示意下，曾順寶乃佯向「阿
        鴻」詢問，約定時間後至「阿鴻」之豆漿店與上訴人見
        面，嗣再至他處與「阿弟」見面商談敲定細節，再回至
        豆漿店交付毒品，隨即為警查獲等情，業分據證人曾順
        寶及員警張文通於本院上訴審及更審審理中證述明確（
        見本院上訴卷第211-212、215頁、更(一)卷第125背面
        -126 背面、127背面-128背面頁)，則上訴人於本案查
        獲前，既持有毒品向曾順寶展示，並表示可提供毒品，
        就本件販賣，曾順寶及張文通復無施以引誘致其始生犯
        意等不當手段，應僅係彰顯暴露上訴人本具有販賣毒品
        之犯意而已，自屬合法之「誘捕偵查」，而非「陷害教
        唆」，辯護人執以作為免責之抗辯，殊不足採。又證人
        曾順寶於本件事實固無買受毒品之意思，其虛與上訴人
        佯購毒品，意在配合警察辦案，以求人贓俱獲，故形式
        上其就毒品交易之意思表示，既已經一致，上訴人並已
        攜毒提出，但因警察在側，伺機逮捕，而使販賣行為無
        法完成。而本件依證人曾順寶所證，固可認定曾順寶自
        「阿弟」所駕之車拿到本件扣案毒品，然上訴人所獲利
        益，即係取得販賣毒品中之一部分供己施用。而本件毒
        品交易過程，「阿弟」既全程在豆漿店外等候，則上訴
        人即有可能待取得毒品交易價金後，始轉交金錢予「阿
        弟」，是既無證據證明該毒品係上訴人有為販出而販入
        ，自應為其有利之認定。
  三、從而，本件既係由「阿弟」提供海洛因予上訴人販出，則
      上訴人與「阿弟」者互有犯意聯絡及行為分擔，販賣本件
      第一級毒品海洛因之事實，堪予認定。上訴人所為卸責之
      辯解，委無足採。末查，本件上訴人犯罪事實即堪認定，
      上訴人在原審所請求調查之「阿達」、臺中市政府警察局
      第二分局育才派出所警員林文欽、陳重銘及沈志鴻等人，
      待證上訴人與曾順寶交易第一級毒品海洛因之情況，已無
      必要，併此敘明。
、法律適用
  一、上訴人行為後，毒品危害防制條例第4條業於民國98 年5
      月20 日修正公布，其中第1項關於販賣第一級毒品之法定
      刑無期徒刑得併科罰金部分，由「1千萬元以下罰金」，
      修正為「2千萬元以下罰金」，比較新、舊法結果，適用
      行為時即修正前舊法之規定，對上訴人較為有利，依刑法
      第2條第1項前段規定，自應適用修正前之舊法論處。
  二、犯罪之著手，係指行為人為實現犯意而開始實行犯罪構成
      要件之行為而言。毒品危害防制條例第四條第一、二項之
      販賣第一、二級毒品罪，於售賣者與購毒者就買賣毒品之
      重要內容有所表示時，甚至提出提品欲交付者，即可認為
      已經著手實行販賣毒品之行為；亦即販賣毒品之犯行，以
      售賣者與購買者雙方就買賣毒品之重要內容有所意思表示
      而達成契約之合致並提出毒品時，即已著手於販賣毒品構
      成要件之行為，而售賣者已否實際交付毒品，乃該項販賣
      毒品行為是否既遂之問題。本件上訴人與曾順寶如前所述
      ，前已就購入毒品之數量及金額達成合致，上訴人復提出
      毒品欲以交付，上訴人之行為自已該當於販賣第一級毒品
      之著手行為；再查，因本件買受人之曾順寶及張文通之一
      方，係如前述以誘捕偵查方式使上訴人交付毒品，其本身
      欠缺買入毒品之真意，是即便上訴人確實依約交付海洛因
      ，亦難認係販賣之既遂行為，而當僅得認為是未遂行為。
  三、核上訴人所為，係違反修正前毒品危害防制條例第4條第6
      項、第1項之販賣第一級毒品罪未遂罪，上訴人與已成年
      真實姓名年籍不詳之「阿弟」間，有犯意聯絡及行為分擔
      ，為共同正犯。其持有第一級毒品之低度行為，為販賣之
      高度行為所吸收，不另論罪。又上訴人有如事實欄所載犯
      罪前科，經執行完畢後，5年內再犯本件之罪，此有本院
      被告前案紀錄表在卷可稽，為累犯，原應依刑法第47條第
      1項加重其刑，惟本件上訴人所犯販賣第一級毒品罪，最
      輕本刑為死刑及無期徒刑，依刑法第64條第1項及第65條
      第1項之規定，均不得加重。上訴人已著手於犯罪行為而
      不遂，為未遂犯。
  四、原審判決予以論科，固非無見。惟查：原審誤引刑事訴
      訟法第276條第1項規定，於準備程序訊問證人並援用訊問
      證人之結果作為判罪之依據，於法不合，已如前述；本
      件係因曾順寶與上訴人曾同在王智弘經營之豆漿店工作而
      相識，曾順寶為協助警方偵查毒品犯罪而查獲上訴人販賣
      第一級毒品海洛因，尚無證據足以認定上訴人有與人「共
      組販賣海洛因集團」之情形。原判決率認上訴人與人「共
      組販賣海洛因集團」，有認定事實不憑證據之違法。(三)92
      年修正刑事訴訟法，固傾向英美法制之當事人進行體制，
      惟仍保留原有「鑑定」之證據方法。依現行法規定，鑑定
      人鑑定之經過及其結果，並不排除以書面提出於法院，僅
      於法院認有必要時，始須使鑑定人以言詞說明（第206條
      ），固不能視鑑定人之書面鑑定報告為傳聞排除法則中所
      謂「審判外之書面陳述」，自無傳聞排除即例外容許規定
      之適用。原判決援引傳聞證據處分權行使之規定（第159
      條之5）論斷法務部調查局濫用藥物實驗室鑑定報告之證
      據能力，亦有違誤。上訴意旨否認犯罪，固非可取，惟原
      判決既有可議，即屬不可維持，本院自應將之撤銷改判。
      爰審酌販賣第一級毒品法定刑為死刑及無期徒刑，依刑法
      第64條及第65條之規定，均不得加重；而上訴人所為本件
      販賣第一級毒品海洛因行為之實行，尚未得逞，為未遂犯
      ，減輕其刑；次審酌上訴人係因工作關係與協助員警辦案
      之曾順寶相識，由於曾順寶一再情商、遠道前來購買第一
      級毒品海洛因，始與「阿弟」聯繫，而由「阿弟」攜來本
      件毒品販賣，核與一般主動對外銷售之情形，情節之輕重
      尚有差異，爰從輕處以如主文所示之刑，以資懲儆。而扣
      案之第一級毒品海洛因，不問屬於犯人與否，應依毒品危
      害防制條例第18條第1項前段規定，沒收並銷燬之。而包
      裹上開第一級毒品海洛因之包裝塑膠袋2個，係防第一級
      毒品海洛因裸露、潮濕之供販賣第一級毒品海洛因所用之
      物，其與扣案之毒品海洛因無不可析離之關係，應依毒品
      危害防制條例第19條第1項規定宣告沒收之。
據上論斷，應依刑事訴訟法第369條、第364條、第299條第1項前
段，（修正前）毒品危害防制條例第4條第1項、第6項，第18條
第1項前段、第19條第1項，刑法第2條第1項前段、第11條、第28
條、第47條第1項，判決如主文。
本案經檢察官鄭龍照到庭執行職務。
中    華    民    國   100    年    9     月    5     日
            刑事第二十二庭審判長法  官  郭雅美
                                法  官  李麗珠
                                法  官  洪于智
以上正本證明與原本無異。
如不服本判決，應於收受送達後10日內向本院提出上訴書狀，其
未敘述上訴之理由者並得於提起上訴後10日內向本院補提理由書
（均須按他造當事人之人數附繕本）「切勿逕送上級法院」。
                                書記官  強梅芳
中    華    民    國   100    年    9     月    6     日
修正前毒品危害防制條例第4條第1項、第6項
製造、運輸、販賣第一級毒品者，處死刑或無期徒刑；處無期徒
刑者，得併科新臺幣 1 千萬元以下罰金。
前五項之未遂犯罰之。